【裁判字號】    92,選上訴,740
【裁判日期】    920827
【裁判案由】    賄選
【裁判全文】
臺灣高等法院臺南分院刑事判決              九十二年度選上訴字第七四號  Ｃ
      上  訴  人
      即  被  告  丙  ○  ○
      右三人共同
      選任辯護人  蔡  清  河
      上  訴  人
      即  被  告  甲  ○  ○
右上訴人因違反選舉罷免法案件，不服臺灣臺南地方法院九十一年度訴字第一０五三
號中華民國九十二年四月二十八日第一審判決（起訴案號：臺灣臺南地方法院檢察署
九十一年度選偵字第三三號、八七號），提起上訴，本院判決如左：
      主      文
上訴駁回。
      事      實
一、丙○○係台南市第十七屆中區開山里里長候選人，丁○、己○係丙○○之父、母
    。詎丙○○為求當選，竟與丁○、己○共同基於賄選之概括犯意聯絡，先於民國
    （下同）九十一年五月初，利用甲○○至台南市○○路二三五巷十號丙○○開設
    之米店買米時，由己○交付新台幣（下同）二千元予甲○○收受，要求甲○○及
    其家人（計有選舉權人四人）於九十一年六月八日台南市第十七屆里長選舉投票
    時，投票支持丙○○；又丙○○、己○於九十一年五月底，至台南市○○路二六
    三巷五號袁萬陸住處拜票，竟於拜票後將五百元交付袁萬陸收受，要求於台南市
    第十七屆里長選舉投票時，投票支持丙○○（袁萬陸部分業經原審判處有期徒刑
    二月，緩刑二年確定在案）；又於九十一年六月一日，戊○○至台南市○○路二
    三五巷十號丁○住處，詢問有關老人年金之事，丁○將五百元交付戊○○收受，
    要求戊○○於台南市第十七屆里長選舉投票時，投票支持丙○○，嗣經警循線而
    查獲。
二、案經臺灣台南地方法院檢察署檢察官指揮法務部調查局台南市調查站、台南市警
    察局第二分局偵辦查獲，由台南市警察局第二分局報請臺灣台南地方法院檢察署
    檢察官偵查起訴。
      理      由
一、訊據上訴人即被告丙○○、丁○、己○、戊○○、甲○○等人均矢口否認有上開
    犯行，被告丙○○辯稱：對其母己○向戊○○、甲○○、乙○○○施賄之事並不
    知情云云；被告丁○則辯稱：從未拿五百元給戊○○云云；被告己○則辯稱：未
    向戊○○、甲○○、袁萬陸等人行賄；被告戊○○則以：「他開米行，我以前就
    欠他米錢五百元，我沒有拿五百元」等語云云；被告甲○○則以：己○有給他二
    千元，但是為接濟他等語置辯。經查：
  (一)被告丙○○與被告己○二人共同至被告袁萬陸及證人乙○○○家中行賄，並交付
    五百元一節，已據證人乙○○○於警訊及偵查中證稱在卷，而被告袁萬陸於原審
    最後一次審理時坦承犯行，核與證人即袁萬陸之妻乙○○○於於警訊及檢察官偵
    查中證述：「丙○○與他母親己○二人有到我家拜票，請我先生將票投給他，後
    來他們離開時有將新台幣五百元一張放在桌上而離去」（參警二刑偵字二０二號
    警訊筆錄第十四頁背面、偵查卷第第十九頁背面）等情相符，而乙○○○於本院
    調查中亦證述確係丙○○與他母親己○二人有到伊家拜票，乙○○○和袁萬陸有
    將五百元收下來等情甚詳在卷（見本院九十二年八月四日訊問筆錄），是袁萬陸
    自白核與事實相符，堪採為證據，故被告丙○○與己○二人共同至袁萬陸家中向
    其行賄一節，應堪認定。
  (二)被告己○向被告甲○○行賄二千元一節，業據被告甲○○於警訊筆錄中坦承：「
    我於一個月前至丙○○家中買米。己○有拿新台幣二千元給我，因我家中有四票
    ，一個人五百元，所以他給我二千元後己○叫我說家中的四票要投給他兒子丙○○」（警訊第九頁），復於檢察官偵查中明白承認被告己○因其家中共有伊及鄭
    拱東、鄭大海、鄭登元共四票，故收受被告己○二千元之行賄金額（參偵查卷第
    十八頁背面）等語在卷，二者前後一致，被告此處之自白應堪採信。再查被告丙○○此次賄選均以一票買五百元，此觀諸被告袁萬陸家中固有二名成年人，惟僅
    被告袁萬陸設籍該里，乙○○○就該次開山里里長選舉並未有投票權，業經乙○○○於警訊中供承在卷，故被告丙○○僅交付五百元予被告袁萬陸。而被告甲○○所設台南市○區○○里○○路○段四六巷卅三弄十四號戶籍內，雖僅有甲○○
    及其夫鄭拱東、次子鄭登元三人，惟被告甲○○之長子鄭大海另設籍在同里大同
    路一段四十六巷三十七弄十八號，就本次開山里里長選舉亦有選舉權，此經原審
    向台南市市政府函調台灣省台南市第十七屆里長選舉選舉人名冊核閱屬實，並有
    該名冊在卷可稽，故被告甲○○家中有四張選票無疑，從而被告丙○○、己○等
    人即交付二千元，亦符合一票買五百元之情，是被告丙○○、己○辯稱被告甲○○所設戶籍內僅有三名選舉權人，而渠等卻交付二千元，足證係為救濟被告甲○○云云，並不足採。再者證人雷惜時雖於原審審理時證稱被告丙○○、己○等人
    確實時常接濟被告甲○○等語在卷，惟查證人雷惜時於丙○○、己○等人交付金
    錢予被告甲○○時，並未聽見雙方交付金錢之對話，究為行賄或接濟，此亦據證
    人雷惜時同時證稱在卷，證人雷惜時之證詞，並無解於被告丙○○、己○等人之
    犯行。
  (三)被告丁○向被告戊○○行賄五百元一節，亦據被告戊○○於警訊中供承「他並不
    是當場拿錢要求我將選票圈選予他，當時的情形是我要求領老人年金的問題去丙○○父親所開的米店找丙○○的父親談及此事，而許父告訴我需到銀行開戶，但
    我告訴許父我沒有錢，而許父就拿新台幣五百元給我，且告訴我他兒子丙○○在
    這次里長選舉有參選，請我將選票投給丙○○」（參警詢卷第十九頁背面）等語
    在卷。再查被告戊○○並未有其他家人，其所住之開山路二三五巷卅六號僅有其
    一名選舉人，此亦有上開選舉人名冊可稽，故被告丁○僅交付其五百元，亦與上
    開被告丙○○、己○等人行賄均係一票買五百元等情相符，是被告戊○○於警訊
    中及檢察官中第一次偵查中供稱丁○拿五百元向其買票一節，應與實情相符。被
    告丁○、戊○○二人嗣後於原審及本院審理辯稱未給付收受五百元云云，應係事
    後卸責之詞，不可採信。
  (四)再查被告丙○○為被告丁○、己○二人之子，被告丁○、己○分向其他選舉人行
    賄，其目的無非係求被告丙○○之當選，且被告己○更與丁○豐連袂向袁萬陸行
    賄，已如前述，故渠等三人就本件犯行，有犯意之聯絡及行為分擔，亦堪認定。
  (五)依上所述，本件事證已臻明確，被告等人犯行洵堪認定。
二、核被告丙○○、丁○、己○所為，係犯公職人員選舉罷免法第九十條之一第一項
    之對於有投票權之人，交付賄賂，而約其為一定之行使罪；另被告甲○○、戊○○所為，係犯刑法第一百四十三條第一項之有投票權之人，收受賄賂，而許以為
    一定之行使罪。被告丙○○、丁○、己○間，有犯意之聯絡及行為之分擔，應論
    以共同正犯。被告丙○○、丁○、己○三人先後多次行賄犯行，時間緊接，方法
    相同，觸犯構成要件相同之罪名，顯均係基於概括犯意反覆為之，為連續犯，應
    依刑法第五十六條規定論以一罪，並加重其刑，公訴人認係接續犯，應有誤認。
三、原審適用公職人員選舉罷免法第九十條之一第一項、第三項、第九十八條第三項
    ，刑法第十一條前段、第二十八條、第五十六條、第三十七條第二項、第四十一
    條第一項前段、第四十二條第三項，罰金罰鍰提高標準條例第二條之規定，並參
    酌被告等人前雖無不良素行，有臺灣臺南地方法院檢察署刑案資料查註紀錄表及
    台灣高等法院被告全國前案紀錄表各一紙在卷可證，品行尚稱良好，惟選舉乃民
    主政治最重要之表徵，須由選民評斷候選人之才德、品行、學識、操守、政見而
    選賢與能，其攸關國家政治之良窳、法律之興廢、公務員之進退，影響國家根基
    及人民權利至深且鉅，而賄選為敗壞選風之主要根源，不得使金錢介入選舉，抹
    滅實行民主政治之真意，被告丙○○、丁○、己○竟對有投票權人交付賄賂，敗
    壞選風，使真正民主政治無以建立，被告戊○○、甲○○輕易出賣選票，助長賄
    選，所收受之賄賂金額等一切情狀，分別對被告丙○○量處有期徒刑陸月，併科
    罰金新台幣陸拾萬元，褫奪公權伍年。對被告丁○、己○各量處有期徒刑伍月，
    均併科罰金新台幣伍拾萬元，均褫奪公權肆年。對被告甲○○量處有期徒刑月
    ，褫奪公權參年，收受之賄賂新台幣貳仟元依公職人員選舉罷免法第九十條之一
    第三項之規定沒收之。對被告戊○○量處有期徒刑月，褫奪公權參年，收受之
    賄賂新台幣伍佰元亦依公職人員選舉罷免法第九十條之一第三項之規定沒收。併
    分別諭知易科罰金及易服勞役之折算標準，並分別依公職人員選舉罷免法第九十
    八條第三項規定各宣告如上所示之褫奪公權。又以被告丙○○、丁○、己○、戊○○、甲○○等五人在原審及本院審理中更編造不實之供詞，意圖飾卸刑責，顯
    見其等犯後並不知悔改，且賄選歪風於我國存在已久，就此尤須科以刑責使其警
    惕，自亦不宜輕縱給予緩刑等情。本院經核其認事用法，均無不當，量刑亦稱妥
    適。被告等上訴意旨，猶執前詞，否認犯罪，為無理由，均應予駁回。
據上論斷，應依刑事訴訟法第三百六十八條，判決如主文。
本案經檢察官李傳來到庭執行職務。
中    華    民    國      九十二      年      八      月      二十七    日
                                  臺灣高等法院臺南分院刑事第五庭
                                      審判長法官  楊    明    章
                                            法官  戴    勝    利
                                            法官  顏    基    典
右正本證明與原本無異。
丙○○、丁○、己○如不服本判決，應於判決送達後十日內向本院提出上訴狀，其未
敘述理由者並應於提出上訴狀後十日內向本院補提理由書（應附繕本)。
其餘不得上訴。
                                      法院書記官  呂嘉    文
中    華    民    國      九十二      年      八      月      二十八    日
附錄法條：
公職人員選舉罷免法第九十條之一：
對於有投票權之人，行求期約或交付賄賂或其他不正利益，而約其不行使投票權或為
一定之行使者，處五年以下有期徒刑，得併科新台幣四十萬元以上四百萬元以下罰金
。
預備犯前項之罪者，處一年以下有期徒刑。
預備或用以行求期約或交付之賄賂，不問屬於犯人與否，沒收之。
犯第一項或第二項之罪，於犯罪後六個月內自首者，減輕或免除其刑；因而查獲候選
人為共犯者免除其刑。
犯第一項或第二項之罪，在偵查中自白者，減輕其刑；因而查獲候選人為共犯者，減
輕或免除其刑。
刑法第一百四十三條：
有投票權之人，要求、期約或收受賄賂或其他不正當利益，而許以不行使其投票權或
為一定之行使者，處三年以下有期徒刑，得併科五千元以下罰金。


司法院資訊處製作；財團法人民間司法改革基金會備份。
